最高法院刑事判決　　　　　　九十六年度台上字第五七一五號
上　訴　人　台灣高等法院台南分院檢察署檢察官
上　訴　人
即　被　告　甲○○
被　　　告　乙○○
上列上訴人等因被告等偽造文書案件，不服台灣高等法院台南分
院中華民國九十六年五月十日第二審判決（九十六年度重上更（
一）字第六四號，起訴案號：台灣嘉義地方法院檢察署九十年度
偵字第六二○七、七六六六號），提起上訴，本院判決如下：
    主  文
原判決撤銷，發回台灣高等法院台南分院。
    理  由
本件原判決認定：上訴人即被告甲○○因積欠銀行汽車貸款、房
屋貸款、消費性貸款，致週轉不靈，乃以會養會方式，夥同其女
即被告乙○○，利用渠等在嘉義市○○路五三九號「財團法人嘉
義基督教醫院」供應室及小兒科病房工作之機會，由甲○○擔任
會首，乙○○製作會單，共同向該醫院同事招募如原判決附表一
所示之五組民間互助會，採外標方式，每月二十八日開標。明知
未獲林淑惠等人（如原判決附表二至六）同意，共同基於意圖為
自己不法所有及行使偽造私文書之概括犯意，於該等附表所示得
標日期，冒用林淑惠等人名義參與標會，在空白標單上偽造林淑
惠等人之署名及標息而詐標會款，再向該等附表所示受害會員行
使表示由林淑惠等人得標，足以生損害於林淑惠等人及該等附表
所示受害會員，使受害會員信以為真而陷於錯誤，各交付新台幣
（下同）一萬元與甲○○或乙○○（詳如原判決附表二至六所示
），甲○○、乙○○二人共計詐得約六百九十九萬元。嗣甲○○
於民國九十年八月初宣布倒會，活會會員始知受騙等情。因而撤
銷第一審關於甲○○部分之科刑判決，改判仍依想像競合犯及行
為時牽連犯關係，從一重論甲○○連續行使偽造私文書，足以生
損害於他人罪刑；另認不能證明乙○○犯罪，因而撤銷第一審關
於乙○○部分之科刑判決，改判諭知無罪；固非無見。
惟查：(一)、九十二年二月六日增訂公布之刑事訴訟法施行法第七
條之三規定：「中華民國九十二年一月十四日修正通過之刑事訴
訟法施行前，已繫屬於各級法院之案件，其以後之訴訟程序，應
依修正刑事訴訟法終結之。但修正刑事訴訟法施行前已依法定程
序進行之訴訟程序，其效力不受影響」。係以程序從新為原則，
故修正刑事訴訟法施行前，已繫屬於各級法院之案件，於新法施
行後，應依修正後之程序終結之，僅修正刑事訴訟法施行前已依
法踐行之訴訟程序（包含相關證據法則之適用），基於法的安定
性，其效力不受影響而已。從而依修正後規定應踐行之訴訟程序
，例如被告對證人之對質、詰問權等事項，均應依修正後之程序
為之，並就修正刑事訴訟法施行前及施行後所合法取得，均具有
證據能力之證據資料，本於合理之心證以定其取捨，並非謂修正
刑事訴訟法施行前已依法定程序取得證人之供述證據者，即得依
刑事訴訟法施行法第七條之三但書規定，剝奪被告依修正後程序
對證人之對質、詰問權。原審於九十六年二月九日為更審時，前
揭修正之規定，已自九十二年九月一日施行，依刑事訴訟法施行
法第七條之三規定，關於被告（即上訴人）對證人對質、詰問權
之行使，即應依修正後之規定。原判決以告訴人陳柔於法務部調
查局嘉義市調查站（下稱調查站）、陳柔、朱淑媚、陳秀玉、陳
淑娥、蔡喜麗、許月女、蘇月美、蘇凌桃、林梅香、孫華儀、謝
慧雯、陳秀萍、馮宜慧、莊麗華、劉佳惠於偵查中，及告訴人陳
秀玉、陳淑娥、林梅香、蘇月美、朱淑媚、馮宜慧、陳柔、許月
女、張素鑾、謝慧雯、蔡高麗、葉玉珍、蘇凌桃、劉佳惠、簡秀
悅、林娟微、康文馨、莊麗華、孫華儀、陳素珍於原審審理時之
指訴、證人賴麗珠於偵查中之陳述等，為上訴人犯罪之證據，惟
上開陳述屬於傳聞證據部分，乙○○之選任辯護人於原審即主張
：陳柔、朱淑媚、陳秀玉、陳淑娥、蔡喜麗、許月女、蘇月美、
蘇凌桃、林梅香、孫華儀、謝慧雯、陳秀萍、馮宜慧、莊麗華、
劉佳惠、張素鑾、葉玉珍、簡秀悅、林娟微、康文馨、陳素珍、
吳秋月、蔡春美等人於調查站及偵查中之陳述，暨賴麗珠、葉泳
霈、潘玉山於偵查中之陳述，均為審判外之陳述，無證據能力；
又葉泳霈、潘玉山、詹明真、莊秋萍、謝慧雯、蘇月美、蔡春美
等於原審及其前審之陳述，並未與被告詰問，亦無證據能力云云
。原判決未於理由內說明該等證言有無證據能力；又上開陳述或
未經具結，或未經甲○○行使反對詰問權，原判決以該等陳述證
據作成於刑事訴訟法修正施行前，即認有證據能力，依上說明，
難認適法。(二)、科刑判決所認定之事實，與其所採用之證據不相
適合，即屬證據上理由矛盾。其認定事實與卷證資料不符，亦有
證據上理由矛盾之違誤。又民間互助會，除有特別約定外，僅係
會首與會員訂立之契約，會員與會員間並無法律關係存在，而已
得標會員（即死會會員），依據其與會首間之契約，無論何人得
標，均有按期繳交會款之義務，並無被詐欺之問題，故會首冒名
盜標，其詐欺所得之款，應僅限於未得標會員（即活會會員）繳
納之會款。原判決於其附表一載明甲○○所招募五組民間互助會
之會期、每月會款、標會方式、會員人數、會員姓名及虛列會員
，並於其附表二至六載明冒標詐取會款之「冒用名義者欄內所列
之人」之名義、「附表二至六所示之得標日期」、「受害會員」
及詐得金額等項，其中「受害會員」應係未得標會員（即活會會
員），其數目算式以該互助會會員數扣除會首及得標會員數（由
得標日期推算）而得，若不知得標日期，即無法推算得標會員數
，自無法認定未得標之受害會員（即活會會員）。反之，若得認
定未得標之受害會員（即活會會員），亦可反推得標日期及計算
詐得金額。則原判決其附表二編號１０既不知得標日期（載為不詳
），何以能認定受害會員「至少為謝慧雯、葉玉珍、蘇月美、林
梅香、李紋慧、陳家慶、朱淑媚、劉玫芳（參加二會）、蘇凌桃
、許慶文、簡秀悅、康文馨、莊麗華」？又其附表二編號１所示
，甲○○於八十八年七月二十八日（第二會期）冒用虛列會員林
淑惠冒標詐取會款，而依其附表一所載，該互助會之會期自八十
八年六月二十八日起至九十一年三月二十八日止，每月會款一萬
元，會員人數三十四人，則依上開算式，受害會員（即活會會員
）應有三十二會，扣除虛列會員四會，詐得金額應為二十八萬元
，原判決卻認受害會員（即活會會員）二十七會，受害會員人數
二十四人（其中三人各參加二會），所認定之事實與採用之證據
資料不相適合，亦有證據上理由矛盾之違誤。(三)、按科刑之判決
書，須將認定之犯罪事實詳記於事實欄，然後於理由內逐一說明
其憑以認定之證據，以使事實理由兩相一致，方為合法，倘事實
欄已有敘及，而理由內未加說明，是為理由不備，理由內已加說
明，而事實欄無此記載，則理由失其依據，均足構成撤銷之原因
。查一般民間互助會之冒標態樣不一，有於標單載明標單字樣，
並書寫標會者名字及標息者，有僅書寫標會者名字及標息者，亦
有僅書寫標息者，適用法律亦有不同，自應詳為認定，並於理由
內加以說明。原判決事實欄認定：甲○○「在空白標單上偽造林
淑惠等人之署名及會息而得標」等語（見原判決第二頁第一、二
行），惟理由內並未說明其依據，復有認定事實不憑證據之違背
法令。(四)、犯罪事實應依證據認定，有罪之判決書內並應將認定
犯罪事實所憑之證據，於理由內記載，為刑事訴訟法第三百十條
第一款所明定。此項證據，自係指實際上確係存在，就該案卷宗
不難考見者而言，如判決書內所記載之證據，與原卷內容顯不相
符，即其判決基以認定犯罪之根據實際上並不存在，自屬採證違
法。原判決附表二至六之受害會員名單，似依調查站卷第二至六
頁、偵查卷第七頁甲○○之供述筆錄，及調查站卷第七至十一頁
之五組互助會單加以彙整（見原判決第三、四頁），並依該受害
會員名單認定甲○○於該附表二第一會冒用林淑惠、林秀容、蘇
凌桃、林金華（二會）、賴麗珠、謝慧雯、葉玉珍、康文馨、莊
麗華等十人次標會（見原判決附表二冒用名義者欄），於附表三
第二會冒用蔡碧珠、邱梅英、陳惠真、葉玉月、林秀容、許月女
、張素鑾、陳秀玉等八人標會（見原判決附表三冒用名義者欄）
，於附表四第三會冒用張素鑾、吳秋月、蔡喜麗、沈金芳、蔡宜
娟、葉玉珍、蔡碧珠、吳玉華、潘美真等九人標會（見原判決附
表四冒用名義者欄），於附表五第四會冒用王春櫻、陳素珍、蔡
碧如、陳惠真、韓文燕、吳宜儒、陳柔、穌月美、蔡春芙、林梅
香、許月女等十一人標會（見原判決附表五冒用名義者欄），於
附表六第五會冒用王春櫻、賴秀菊、陳惠真、莊麗華、韓金燕、
陳淑娟、馮宜慧、徐美麗、陳秀萍等九人標會（見原判決附表六
冒用名義者欄）。惟甲○○於調查站之供述筆錄（見調查站卷第
二頁反面、第三頁）記載：「期間自八十八年六月二十八日至九
十一年三月二十八日之互助會（第一會），……尚有謝慧雯、葉
玉珍、李紋慧、陳家慶、朱淑媚、劉玫芳（二會）、蘇月美、林
梅香、康文馨、蘇凌桃、簡秀悅及莊麗華等共計十三會活會，我
以前述活會會員名義冒標會款，除此之外，我亦以虛列之會員林
秀容、林淑惠、賴麗珠、邱梅英（二會）等人計五會，冒標詐得
會款」等語。則(1)依上揭供述筆錄，甲○○在第一會並未冒用林
金華之名義標會，然原判決附表一冒用名義者欄則認定甲○○分
別於八十九年四月二十八日、八十九年五月二十八日各冒用林金
華名義以三千一百元、三千二百五十元利息標得會款；(2)依該調
查站卷筆錄，甲○○在第一會所冒標之會員似有「謝慧雯、葉玉
珍、李紋慧、陳家慶、朱淑媚、劉玫芳（二會）、蘇月美、林梅
香、康文馨、蘇凌桃、簡秀悅、林秀容、林淑惠、賴麗珠、邱梅
英（二會）」等十八人次，惟原判決附表二所認定被冒標會員僅
「林淑惠、林秀容、蘇凌桃、林金華（二會）、賴麗珠、謝慧雯
、葉玉珍、康文馨、莊麗華」等十人次，並未認定李紋慧、陳家
慶、朱淑媚、劉玫芳（二會）、蘇月美、林梅香、簡秀悅、邱梅
英（二會）等十人次被冒標，均有理由不備及理由矛盾之違法。
甲○○於調查站又謂：自八十八年十月二十八日至九十年十二月
二十八日之互助會（第二會），尚有陳秀玉、陳秋花（二會）、
許月女、陳柔、楊政達（二會）及張素鑾等八會活會，我以前述
活會會員名義冒標會款，除此我亦以虛列之會員陳惠真、林秀容
、蔡碧珠等三人冒標」等語。則(1)、依該項陳述，甲○○在第二
會並未冒用邱梅英、葉玉月名義標會。然原判決附表三則認定林
英燕分別於八十八年十二月二十八日、八十九年二月二十八日以
邱梅英、葉玉月之名義冒標，其標息為二千元、二千七百五十元
；(2)、另依該項陳述，甲○○在第二會所冒標之會員似有「陳秀
玉、陳秋花（二會）、許月女、陳柔、楊政達（二會）、張素鑾
、陳惠真、林秀容、蔡碧珠」等十一人次，惟原判決附表三認定
被冒標會員僅「蔡碧珠、邱梅英、陳惠真，同有理由矛盾之違法
。甲○○於調查站復謂：「自八十九年二月二十八日至九十年十
月二十八日之互助會（第三會），尚有賴麗妃、楊政達、陳淑娥
、蔡喜麗、張素鑾、吳秋月、沈始芳、蔡宜娟及葉玉珍等共計十
會活會，我以前述活會會員名義冒標會款，除此我亦以虛列之會
員蔡碧珠、吳玉華、潘美貞、乙○○等人頭冒標」等語。核與原
判決附表四所認定被冒標會員僅「張素鑾、吳秋月、蔡喜麗、沈
金芳、蔡宜娟、葉玉珍、蔡碧珠、吳玉華、潘美真」等九人，並
不相符，且該附表亦未認定賴麗妃、楊政達、陳淑娥、乙○○等
四人被冒標。又自八十九年二月二十八日至九十年十一月二十八
日之互助會（第四會），尚有許月女、陳柔、陳素珍、方美智、
李紋慧、蔡春美、蘇月美、林娟微、吳宜儒、林梅芳、陳家慶、
陳秀玉及韓金燕等十三會活會，我以前述活會會員名義冒標會款
，除此，我亦以虛列之會員陳惠真、蔡碧如及王春櫻等三人頭冒
標」等語。核與原判決附表五所認定之「王春櫻、陳素珍、蔡碧
如、陳惠真、韓金燕、吳宜儒、陳柔、蘇月美、蔡春美、林梅香
、許月女」等十一人，並不相符，且該附表亦未認定方美智、李
紋慧、林娟微、陳家慶、陳秀玉等五人被冒標。又自八十九年六
月二十八日至九十一年三月二十八日之互助會（第五會），尚有
馮宜慧、李雪鳳、翁錦雲、孫華儀、張素鑾、蘇月美（以吳政修
名義跟會）、謝慧雯、莊麗華（與甲○○共一會）、陳秀萍、徐
美麗（與甲○○共一會）、韓金燕及陳婉婷等共十一會活會，我
以前述活會會員名義冒標會款，除此，我亦以虛列之會員王春櫻
、陳惠真、賴秀菊、陳淑娟等四人頭冒標」等語，核與原判決附
表六冒用名義者欄所認定之「王春櫻、賴秀菊、陳惠真、莊麗華
、韓金燕、陳淑娟、馮宜慧、徐美麗、陳秀萍」等九人，亦不相
符，且該附表並未認定李雪鳳、翁錦雲、孫華儀、張素鑾、蘇月
美、謝慧雯、陳婉婷等七人被冒標；原判決同有理由矛盾之違背
法令。(五)、科刑判決書，須先認定犯罪事實，然後於理由內敘明
其認定犯罪所憑之證據，方足以資論罪科刑，如認定事實與其所
採用之證據，及認定之理由不相適合，即屬理由矛盾，其判決當
然為違背法令。原審判決認定被告甲○○確於原判決事實欄所載
時、地，自任會首，招募如附表一所示之五組民間互助會，並冒
用如附表二至六所示「冒用名義者欄內所列之人」之名義及「附
表二至六所示之得標日期」，冒標詐取會款等情，僅籠統以「核
與告訴人陳柔於嘉義市調查站、告訴人陳柔、朱淑媚、陳秀玉、
陳淑娥、蔡喜麗、許月女、蘇月美、蘇凌桃、林梅香、孫華儀、
謝慧雯、陳秀萍、馮宜慧、莊麗華、劉佳惠於偵查中及告訴人陳
秀玉、陳淑娥、林梅香、蘇月美、朱淑媚、馮宜慧、陳柔、許月
女、張素鑾、謝慧雯、蔡喜麗、葉玉珍、蘇凌桃、劉佳惠、簡秀
悅、林娟微、康文馨、莊麗華、孫華儀、陳素珍於原審審理時指
訴之情節相符」（見原判決第三頁）；又謂：「又……康文馨、
吳秋月確被冒標，亦據蘇凌桃等供明在卷」（見原判決第四頁）
等語。然查：(1)陳柔於調查站僅稱渠清查結果尚有何人係活會，
而活會人數應僅剩幾人，並未指甲○○冒用何人名義標會。陳柔
於偵查中亦僅稱何人為活會，亦未指甲○○冒標。(2)朱淑媚、陳
秀玉、陳淑娥、許月女、蘇月美、蘇凌桃、林梅香、孫華儀、謝
慧雯、陳秀萍、馮宜慧、莊麗華、劉佳惠等人，於偵查中並未指
甲○○冒標。(3)陳秀玉、林梅香、朱淑媚、蘇月美、馮宜慧、陳
柔、許月女、張素鑾、謝慧雯、蔡富麗、蘇凌桃、劉佳惠、簡秀
悅、林娟微、康文馨、莊麗華、孫華儀等人，於第一審法院亦未
指明甲○○冒標，且簡秀悅尚係活會，應無被冒標情事。(4)陳淑
娥於第一審法院雖稱：「大部分都是被告冒名標會的」等語，惟
並未具體指明犯行。(5)吳秋月稱：「我參加互助會，是因為要存
錢買房子、教育小孩的，每次標會的時候，我都會問甲○○，甲
○○都會告訴我是誰標走的，有一次我問甲○○，甲○○告訴我
是陳淑娥標走，我打電話給陳淑娥，才知道互助會有問題」等語
，仍未具體指明甲○○冒標，亦未稱陳淑娥被冒標。(6)康文馨稱
：「我原本與甲○○同一單位，我知道甲○○有招互助會，我都
親自給他會錢，之後，我發現他的互助會有問題的時候，要標會
我卻標不到。我的互助會是要存給我的小孩當教育基金，我有二
個小該要養，家裡的生計都在我身上，我現在還在嘉基工作，如
果連同加班費算入的話，每月薪水約三萬元左右」等語，亦未指
明甲○○冒標。原判決卻據以認定甲○○冒標，非無可議。(六)、
審理事實之法院對於被告有利及不利之證據，應一律注意，詳為
調查，綜合全案證據資料，本於經驗法則以定其取捨，並將取捨
證據及得心證之理由於判決內詳為說明。故證據雖已調查，而事
實仍欠明瞭，尚有其他客觀上為認定事實、適用法律基礎之證據
並未調查，仍難遽為被告有利或不利之認定；如有應調查之證據
未予調查，率行判決，其判決當然為違背法令。原判決以乙○○
雖承認以前曾幫其母甲○○繕打互助會單，但系爭之五會互助會
會單非伊所繕打，與證人即基督教醫院人事主任潘玉山於原法院
前審證述相符，認系爭之五會互助會會單非乙○○所繕打。惟潘
玉山於原法院前審似未證述本件之五會互助會會單非乙○○所繕
打，況潘玉山於第一審法院證稱：乙○○有針對會的事情提出辯
駁，他說他與這會並沒有關係，僅止於幫忙打會單。」（見一審
卷第一八四頁），於九十年十二月十四日偵查庭亦證稱：「她有
承認有幫忙打會單」（見偵卷第五八頁反面）；所謂「幫忙打會
單」，衡情當指系爭之五會互助會會單而言，而甲○○所招募本
件五組民間互助會，每會均有「虛列會員」（詳原判決附表一「
虛列會員」欄），乙○○「幫忙打會單」時，是否知情？又檢察
官上訴意旨指乙○○亦參加六會，乙○○辯稱：僅參加三會。則
乙○○究參加幾會？以何人名義參加？其於甲○○倒會前，是否
均將會款標走？是否知悉甲○○財務周轉困難即將倒會？標會後
有無繼續繳交會款？均與判斷乙○○與甲○○間有無詐欺與冒標
之犯意聯絡及行為分擔，至為攸關，原審未詳予調查，遽為有利
乙○○之判決，難謂允洽。以上或為檢察官、甲○○上訴意旨所
指摘，或為本院得依職權調查之事項，應認原判決有撤銷發回更
審之原因。
據上論結，應依刑事訴訟法第三百九十七條、第四百零一條，判
決如主文。
中　　華　　民　　國　九十六　年　　十　　月  二十五  日
                      最高法院刑事第十二庭
                          審判長法官  洪　文　章
                                法官  王　居　財
                                法官  郭　毓　洲
                                法官  黃　梅　月
                                法官  邱　同　印
      本件正本證明與原本無異
                                      書  記  官
中　　華　　民　　國　九十六　年   十一   月　  一    日
                                                    ｍ
